【裁判字號】    98,調訴,3
【裁判日期】    981230
【裁判案由】    撤銷調解
【裁判全文】
臺灣高雄地方法院民事判決               98年度調訴字第3號
原      告  甲○○
訴訟代理人  曾慶雲律師
被      告  乙○○
上列當事人間請求撤銷調解事件，經本院於民國98年12月21日言
詞辯論終結，判決如下：
    主  文
原告之訴駁回。
訴訟費用由原告負擔。
    事  實  及  理  由
一、原告主張：
  (一)兩造為夫妻關係。原告於民國98年7 月7 日，在訴外人張志
    隆家中加班，因疲累在房間內休息，當時原告衣著整齊且無
    任何踰矩行為，然被告偕同徵信社人員，在未經同意下，強
    行進入張志隆住處拍照，致遭誤認有外遇情事。嗣原告與訴
    外人即徵信社人員邱永賢等4 、5 名男子，在高雄市左營區
    四海派出所交誼廳，商談調解事宜，原告因遭邱永賢脅迫，
    不得已與被告簽立98年7 月7 日和解協議書，同意賠償被告
    新台幣（下同）170 萬元（下稱系爭協議），並於當日給付
    10萬元，餘額160 萬元則簽發本票計4 紙。又因先前即於98
    年7 月7 日遭邱永賢脅迫，故於98年8 月12日，在高雄市左
    營區公所調解委員會調解時，原告始同意賠償被告170 萬元
    ，而成立高雄市左營區調解委員會98年民調字第0149號調解
    （下稱系爭調解）。是兩造成立系爭調解，原告係因遭被告
    及其所委託徵信社人員邱永賢之脅迫，始為系爭調解之意思
    表示，原告自得以起訴狀繕本之送達作為撤銷系爭調解意思
    表示之通知。為此，爰依民事訴訟法第416 條第2 項規定，
    提起本件訴訟。
  (二)並聲明：撤銷兩造間系爭調解。
二、被告則以：
  (一)被告於98年7 月7 日凌晨3 時許，在張志隆住處房內，發現
    原告與張志隆有通姦行為，經由高雄市左營區四海派出所員
    警居中調解下，兩造達成協議，原告賠償170 萬元、車款30
    萬元及旅費4 萬元，張志隆則賠償20萬元，而被告則同意原
    告離婚之請求，並當場簽立系爭協議，被告及徵信社人員均
    無所謂有脅迫之行為。又被告於事發後，曾請訴外人孫光照
    與原告協調，希望原告返家團圓，其則放棄求償，然為原告
    所拒絕，且原告於98年8 月6 日再出具切結書（下稱系爭切
    結書），表示願無條件履行系爭協議。再者，系爭調解為原
    告及張志隆提出聲請，且依系爭協議內容成立系爭調解，並
    非被告之要求或聲請，顯見被告確無遭脅迫之情事。另原告
    早已無心維繫婚姻，且有意逃避賠償責任，於調解成立後惡
    意脫產，除將其名下不動產移轉予他人外，又編造脅迫事實
    ，以圖脫免賠償。
  (二)並聲明：駁回原告之訴。
三、兩造不爭執之事項及簡化之爭點為：
  (一)兩造不爭執事項：
  1.兩造於98年8 月12日，在高雄市左營區公所調解委員會，成
    立系爭調解，原告已給付被告計52萬元，而被告仍持有原告
    所簽發面額45萬元、45萬元、35萬元及33萬元之本票計4 紙
    。
  2.兩造於98年7 月7 日簽立系爭協議，原告並於98年8 月6 日
    簽立系爭切結書。
  (二)兩造爭執事項：
    原告主張因遭被告、邱永賢及孫光照之脅迫，始簽立系爭調
    解，有無理由？
四、前揭不爭執事項，業據原告提出高雄市左營區公所98年9 月
    8 日高市左區民字第0980013436號函暨系爭調解1 紙（本院
    審卷第6 至8 頁）等為證，並有被告提出之系爭協議1 紙、
    系爭切結書1 紙（本院審卷第22頁、第28頁）、本票4 紙（
    本院審卷第38、39頁）、台灣高雄地方法院檢察署98年度偵
    字第31117 號不起訴處分書1 份（本院審卷第84、85頁）等
    附卷可稽，且經調取本院98年度雄核字第2112號卷核閱無誤
    ，固堪認為真實。茲就兩造之爭點，析述本院得心證之理由
    如下：
  (一)按被詐欺而為意思表示者，依民法第92條第1 項之規定，表
    意人固得撤銷其意思表示，惟主張被詐欺而為表示之當事人
    ，應就此項事實負舉證之責任；最高法院44年台上字第75號
    判例意旨參照。次按「民法第92條第1 項前段規定，因被詐
    欺或被脅迫而為意思表示者，表意人得撤銷其意思表示。所
    謂因被脅迫而為意思表示，係指因相對人或第三人以不法危
    害之言語或舉動加諸表意人，使其心生恐怖，致為意思表示
    而言。當事人主張其意思表示係因被詐欺或脅迫而為之者，
    應就其被詐欺或被脅迫之事實，負舉證之責任」（最高法院
    95年度台上字第2948號判決要旨參照）。
  (二)查，原告主張本件撤銷調解之理由，係遭被告、邱永賢及孫
    光照脅迫，除此之外沒有其他撤銷調解理由（見本院審卷第
    71頁）等語。又原告陳稱：系爭協議簽訂地點，是在四海派
    出所交誼廳內，伊係因遭邱永賢脅迫始簽立，當時邱永賢脅
    迫稱，現在一定要簽協議書，才能讓伊回去，否則大家就一
    起在這邊，且過程中伊想上廁所，邱永賢即大聲說「你要去
    那裡」，並派人跟著伊，好像是被控制的感覺，而於伊稱要
    打電話找朋友及律師時，邱永賢則說「你找誰都沒用」，故
    伊係於被脅迫之情形下，才簽立系爭協議。又於系爭協議時
    ，被告雖不在場，但邱永賢表明是受被告委託並同意，是被
    告亦有脅迫行為。於簽訂系爭協議後，伊私下與被告商談如
    何解決，被告就叫伊去找孫光照，而孫光照就要求伊簽寫系
    爭切結書，並稱系爭切結書之用意，僅是要對公司（徵信社
    ）交待，算是結案的意思。再者，系爭調解是伊聲請的，共
    調解過2 次，第1 次是在簽立系爭協議與系爭切結書間，當
    時伊表明沒有能力，希望可以再談，而調解不成立；於第2
    次即系爭調解時，被告及邱永賢、孫光照雖未脅迫伊，但系
    爭調解是來自於系爭協議，原告係因先前系爭協議時遭脅迫
    ，始為系爭調解之意思表示（見本院審卷第71至74頁）等語
    。據上所述，原告主張係因於98年7 月7 日，在高雄市左營
    區四海派出所交誼廳，遭邱永賢脅迫，始簽立系爭協議，且
    因前開邱永賢脅迫行為，而於98年8 月12日簽立系爭調解。
  (三)惟查，系爭協議簽立地點，係在高雄市左營區四海派出所交
    誼廳內，縱如原告所言，當時並無員警在場，然原告如認有
    遭受脅迫之情事，即得呼請、求助附近之員警，豈會均未為
    之，而在非自由意識之情況，簽立系爭協議書？又於被脅迫
    而簽立系爭協議後，不僅未報警或為相關處置，反而再與授
    意為脅迫行為之被告聯絡，且於事隔約1 個月即於98年8 月
    6 日，在自由意識狀況下，出具內容為：「本人甲○○小姐
    茲針對98年7 月7 日於四海派出所與乙○○先生達成和解乙
    事，經再次協議後達成下列各項協議內容：(1)本人願意於98
    年8 月12日支付40萬元與乙○○先生達成和解。(2)爾後每月
    10日支付15,000元與乙○○先生，直到105 年1 月10日止（
    總金額計112 萬元）。(3)經再次協議後本人將無條件履行各
    項協議內容，若有違背本人願承擔連續詐欺之法律刑責」之
    系爭切結書，顯與常情不符。再者，系爭調解為原告聲請，
    且於聲請調解書載明：「……，實因本人無此能力短期交付
    如此巨額款項，故訴請協調」，有聲請調解書1 紙（見本院
    審卷第24頁）可按；且於98年8 月12日，在高雄市左營區公
    所，原告在未受任何外力之干擾下，不僅未陳述前被脅迫而
    同意系爭協議之事，反而即逕行同意系爭調解；是原告苟如
    係因被脅迫而簽立系爭協議，焉會不思如何撤銷系爭協議，
    或於系爭調解時，表明被脅迫，應另行商談調解內容，竟自
    行聲請，並依系爭協議及系爭切結書之內容，同意系爭調解
    ？足見原告於整個協議、調解過程，並無被脅迫之情事。另
    參酌原告為高苑技術學院2 年制專科畢業，現任職三商美邦
    人壽公司外務人員，為具有相當智識程度及一定社會經驗之
    人，如係被脅迫而為系爭協議或系爭調解之意思表示，焉會
    於長達1 個多月之時間，不知如何處理，而一再主動與為脅
    迫行為之被告商談、協調，最後並簽立系爭調解？亦與社會
    常情不合。從而，原告主張係被脅迫始簽立系爭調解云云，
    即屬無據。
  (四)又查，民法第92條第1 項所謂「脅迫」，係指因相對人或第
    三人以不法危害之言語或舉動加諸表意人，使其心生恐怖，
    致為意思表示。而按原告前開所述，遭邱永賢脅迫之情節：
    「現在一定要簽協議書，否則大家就一起在這邊」、「伊想
    上廁所時，邱永賢即大聲說『你要去那裡』，並派人跟著伊
    ，好像是被控制的感覺」、「伊稱要打電話找朋友及律師時
    ，邱永賢說『你找誰都沒用』」，縱認屬實，惟檢視前開言
    詞，並未無所謂以不法危害之言語或舉動加諸原告，充其量
    僅為督促原告儘速簽立系爭協議之方法而已。是原告主張於
    98年7 月7 日因遭邱永賢脅迫，始簽立系爭協議，並於98年
    8 月12日同意系爭調解云云，應屬無據。此外，原告復未提
    出被告、邱永賢及孫光照有何脅迫原告之行為，以實其說。
    從而，原告主張因被脅迫而成立系爭調解云云，實屬無據。
五、綜上所述，原告主張因被脅迫，始同意而成立系爭調解，依
    民法第92條第1 項規定，撤銷系爭調解之意思表示，並依民
    事訴訟法第416 條第2 項規定，請求撤銷兩造間之系爭調解
    ，為無理由，應予駁回。
六、本件事證已臻明確，兩造其餘攻擊防禦方法及舉證，核與判
    決結果無影響，爰不另一一論述，附此敘明。
七、據上論結，本件原告之訴為無理由，依民事訴訟法第78條，
    判決如主文。
中    華    民    國    98    年    12    月    30    日
                  民事第五庭  法  官  洪榮家
正本係照原本作成。
如不服本判決，應於送達後20日內，向本院提出上訴狀並表明上
訴理由，如於本判決宣示後送達前提起上訴者，應於判決送達後
10日內補提上訴理由書（須附繕本）。
中    華    民    國    98    年    12    月    30    日
                              書記官  胡美儀


司法院資訊處製作；財團法人民間司法改革基金會備份。
